---
title: "Exercício de Análise Estatística de Ensaio Clínico"
subtitle: PUCRS
author: "Guilherme Camargo Brito"
date: "`r format(Sys.Date(), '%B %d, %Y')`"
output:
  html_document:
    toc: yes
    df_print: "kable"
  pdf_document:
    toc: yes
    df: "kable"

---

```{r setup, include=FALSE, fig.margin = c(4, 4, 4, 4)}
knitr::opts_chunk$set(echo = TRUE, warning = FALSE, message = FALSE)
```

## introdução

> Esse relatório é referente a análise estatística de um ensaio clínico para a disciplina Métodos laboratoriais e modelos experimentais aplicados à pesquisa do curso de pós-graduação em Biologia Celular e Molecular da PUCRS.

Foram utilizados os seguintes métodos estatísticos:

-   Análise descritiva: média, mediana, desvio padrão, erro padrão e intervalo interquartil.
-   Teste de normalidade: Shapiro-Wilk para definição de uso de testes paramétricos ou não-paramétricos.
-   Análise de frequência: frequência absoluta e relativa.
-   Análise de diferenças entre grupos: teste t de duas amostras de Welch (variáveis paramétricas) ou Mann-Whitney U (variáveis não-paramétricas).
-   Análise de diferenças entre grupos de idade (\>=20 vs \<20 anos): Teste t de duas amostras de Welch (variáveis paramétricas) ou Mann-Whitney U (variáveis não-paramétricas).
-   Cálculo de tamanho de efeito: Cohen's d (variáveis paramétricas) ou Coeficiente de correlação ponto-bisserial (variáveis não-paramétricas).
-   Análise de correlações entre variáveis: correlação de Pearson (variáveis paramétricas) ou Spearman (variáveis não-paramétricas).
-   Todas as análises consideraram um nível alfa de 5% (p.value = 0.05).

## Métodos

### Importação e Pre-processamentos dos Dados

> Essa etapa consiste na importação dos dados e na codificação dos caracteres especiais para ASCII (remove acentuação, ç e outros que causam erros ao executar o código).

-   Os dados do estudo são importados de uma tabela de excel "data.xlsx", que deve conter cada unidade observacional em uma linha e cada variável em um coluna.
-   As variáves de interesse devem ser listadas em arquivos de texto abaixo na pasta "input".
-   Os arquivos determinam quais variaveis serão incluidas em cada teste estatistico:
    -   "stats.txt" = análise descritiva
    -   "freqs.txt" = análise de frequência
    -   "diffs.txt" = análise de diferenças entre grupos
    -   "corrs.txt" = análise de correlações entre variáveis
    -   "age_diffs.txt" = análise de diferenças pelo efeito da idade, \>= ou \< de 20 anos

```{r import_and_encoding, warning=FALSE, message=FALSE}
library(tidyverse)
library(rio)
library(broom)
library(openxlsx)
library(kableExtra)

p.value <- 0.05

input <- paste0(
    "input/",
    c(
        "stats.txt",
        "freqs.txt",
        "diffs.txt",
        "corrs.txt",
        "age_diffs.txt"
    )
)

read <- function(path) {
    names(import(path, setclass = "tibble"))
}

encoding <- function(data) {
    lapply(data, function(x) {
        iconv(x, from = "UTF-8", to = "ASCII//TRANSLIT")
    })
}

targets <- lapply(input, read) %>% lapply(encoding)
names(targets) <- c("stats", "freqs", "diffs", "corrs", "age_diffs")

data <- import("input/data.xlsx", setclass = "tibble", na = "NA") %>%
    setNames(iconv(colnames(.), from = "UTF-8", to = "ASCII//TRANSLIT")) %>%
    mutate(Categoria_Idade = if_else(Idade <= 20, "20_ou_menos", "acima_de_20"))
```

### Teste de Normalidade

Aqui define-se uma função que aplica o teste de Shapiro-Wilk para verificar se os dados seguem uma distribuição normal. A partir desses resultados, define-se a aplicação de testes paramétricos ou não-paramétricos nas análises subsequentes.

```{r normality_tests}
shapiro <- function(data, vars) {
    data %>%
        select(all_of(vars)) %>%
        gather(Variável, Valor) %>%
        group_by(Variável) %>%
        summarise(
            n = n(),
            shapiro_w = shapiro.test(Valor)$statistic,
            shapiro_p = shapiro.test(Valor)$p.value,
            normality = if_else(shapiro.test(Valor)$p.value > p.value, "parametric", "non-parametric")
        )
}
```

### Estatísticas Descritivas

Aqui define-se a função que calcula as estatísticas descritivas para as variáveis de interesse. Nesse caso Idade, Dias_ATB, Dias_internacao,Altura_cm ,Peso_kg, IMC_absoluto, DNA_corrigido15x, VEF1percprevist, CVFpercprevist, SpO2final,VO2mLkgminfinal, VEabsolutofinal, ReservaVentilatória.

```{r descriptive_statistics}
calc_stats <- function(data, vars) {
    data %>%
        select(all_of(vars)) %>%
        gather(Variável, Valor) %>%
        group_by(Variável) %>%
        summarise(
            n = n(),
            missing = sum(is.na(Valor)),
            normality = if_else(shapiro.test(Valor)$p.value > p.value, "parametric", "non-parametric"),
            mean = mean(Valor, na.rm = TRUE),
            median = median(Valor, na.rm = TRUE),
            sd = sd(Valor, na.rm = TRUE),
            se = sd(Valor, na.rm = TRUE) / sqrt(length(Valor)),
            iqr = IQR(Valor, na.rm = TRUE)
        )
}
```

### Análise de Frequências para Variáveis Categóricas

Aqui calcula-se as frequências absoluta e relativa das variáveis categóricas por grupo. As variáveis de interesse são: Sexo, Mutação, Pseudomonas_cronico, Internação, DNAcat243,SPO2cat, VO2categ.

```{r categorical_variables_frequencies}
calc_freqs <- function(data, vars) {
    data %>%
        select(Grupo, all_of(vars)) %>%
        gather(Variável, Valor, -Grupo) %>%
        count(Grupo, Variável, Valor) %>%
        group_by(Variável, Grupo) %>%
        mutate(
            Freq_rel = n / sum(n),
            Freq_abs = n
        ) %>%
        select(Variável, Valor, Grupo, Freq_abs, Freq_rel)
}
```

### Diferenças entre Grupos e pelo Efeito da Idade

Aqui calcula-se as diferenças entre grupos e diferenças pelo efeito da idade, \>= ou \< de 20 anos para cada uma das seguintes variáveis de interesse: Idade, Dias_internacao, IMC_absoluto, DNA_corrigido15x, VEF1percprevist, SpO2final, VO2mLkgminfinal.

```{r group_differences}
calc_diffs <- function(data, vars, normality, p.value, group_var) {
    map_df(vars, function(var) {
        normality <- filter(normality, Variável == var)
        is_normal <- normality$shapiro_p > p.value
        test_result <- if (is_normal) t.test(data[[var]] ~ data[[group_var]]) else wilcox.test(data[[var]] ~ data[[group_var]], conf.int = TRUE)
        effect_size <- if (is_normal) {
            cohen_d(data, var, group_var)
        } else {
            biserial(data, var, group_var)
        }
        tibble(
            Variável = var,
            Teste = test_result$method,
            df = ifelse(is_normal, test_result$parameter, NA),
            Estatística = test_result$statistic,
            p_value = test_result$p.value,
            Significância = ifelse(test_result$p.value < p.value, "*", "-"),
            Effect_Size = effect_size,
            CI_min = test_result$conf.int[1],
            CI_max = test_result$conf.int[2]
        )
    })
}
```

### Cálculo de Tamanho do Efeito

Aqui calcula-se o tamanho do efeito para as diferenças entre grupos e diferenças pelo efeito da idade, \>= ou \< de 20 anos para cada uma das seguintes variáveis de interesse: Idade, Dias_internacao, IMC_absoluto, DNA_corrigido15x, VEF1percprevist, SpO2final, VO2mLkgminfinal.

```{r effect_size}
cohen_d <- function(data, var, group_var) {
    group1 <- data %>%
        filter(data[[group_var]] == unique(data[[group_var]])[1]) %>%
        pull(var)
    group2 <- data %>%
        filter(data[[group_var]] == unique(data[[group_var]])[2]) %>%
        pull(var)
    mean_diff <- mean(group1, na.rm = TRUE) - mean(group2, na.rm = TRUE)
    pooled_sd <- sqrt(((length(group1) - 1) * var(group1, na.rm = TRUE) + (length(group2) - 1) * var(group2, na.rm = TRUE)) / (length(group1) + length(group2) - 2))
    cohen_d <- mean_diff / pooled_sd
    return(cohen_d)
}

biserial <- function(data, var, group_var) {
    data <- data %>% mutate(Rank = rank(data[[var]], na.last = "keep", ties.method = "average"))
    group1 <- data %>%
        filter(data[[group_var]] == unique(data[[group_var]])[1]) %>%
        pull(Rank)
    group2 <- data %>%
        filter(data[[group_var]] == unique(data[[group_var]])[2]) %>%
        pull(Rank)
    rbc <- (sum(group1) / length(group1) - sum(group2) / length(group2)) / length(data[[var]])
    return(rbc)
}
```

### Correlações entre Variáveis

Aqui calcula-se as correlações entre as variáveis de interesse: Idade, Dias_internacao, IMC_absoluto, DNA_corrigido15x, VEF1percprevist, SpO2final, VO2mLkgminfinal. Ainda, extrai-se a variável DNA_corrigido15x para análise isolada.

```{r variables_correlations}
calc_corrs <- function(data, vars, norms, p.value) {
    combn(vars, 2, simplify = FALSE) %>%
        map_df(function(pair) {
            norms1 <- filter(norms, Variável == pair[1])
            norms2 <- filter(norms, Variável == pair[2])
            is_normal <- norms1$shapiro_p > p.value & norms2$shapiro_p > p.value
            corr_result <- if (is_normal) cor.test(data[[pair[1]]], data[[pair[2]]], method = "pearson") else cor.test(data[[pair[1]]], data[[pair[2]]], method = "spearman")
            tibble(
                Variável1 = pair[1],
                Variável2 = pair[2],
                Teste = corr_result$method,
                df = corr_result$parameter,
                Correlação = corr_result$estimate,
                p_value = corr_result$p.value,
                Significância = ifelse(corr_result$p.value < p.value, "*", "-"),
                CI_lower = corr_result$conf.int[1],
                CI_upper = corr_result$conf.int[2]
            )
        })
}
```

### Apresentação de dados
Define uma função de formatação dos resultados em formato de tabela.

```{r table_format}
custom_kable <- function(table_data, ...) {
    table_output <- kable(table_data, format = "markdown", ...) %>%
        kable_styling(bootstrap_options = c("striped", "hover", "condensed", "responsive"), full_width = FALSE) %>%
        row_spec(0, bold = TRUE, color = "white", background = "gray") %>%
        column_spec(1:ncol(table_data), bold = TRUE)
    return(table_output)
}
```

## Resultados

Abaixo seguem as tabelas com os resultados das análises descritas.

### Teste de Normalidade

```{r normality_results, echo=FALSE}
normality <- shapiro(data, unlist(targets[names(targets) != "freqs"], use.names = FALSE) %>% unique())
custom_kable(normality, digits = 3)
```

### Estatísticas Descritivas

```{r descriptive_results, echo=FALSE}
stats <- calc_stats(data, unlist(targets$stats))
custom_kable(stats, digits = 1, align = "lcclrrrrr")
```

### Análise de Frequências

```{r categorical_freq_results, echo=FALSE}
freq <- calc_freqs(data, unlist(targets$freq))
custom_kable(freq, digits = 2)
```

### Diferenças entre Grupos

```{r group_diff_results, echo=FALSE}
diffs <- calc_diffs(data, unlist(targets$diffs), normality, p.value, "Grupo")
custom_kable(diffs, digits = 2)
```

### Diferenças pelo Efeito da Idade

```{r age_diff_results, echo=FALSE}
age_diffs <- calc_diffs(data, unlist(targets$age_diffs), normality, p.value, "Categoria_Idade")
custom_kable(age_diffs, digits = 2)
```

### Correlações entre Variáveis

```{r correlations_results, echo=FALSE}
corrs <- calc_corrs(data, unlist(targets$corrs), normality, p.value)
custom_kable(corrs, digits = 2)
```

## Exportação dos Resultados

Aqui exporta-se os resultados para arquivos CSV e excel para uso posterior. Os arquivos são salvos na pasta `output`. A tabela principal com os resultados finais está no arquivo "results.xlsx", com cada análise em uma aba da planilha.

```{r export_csv, echo=FALSE}
data_list <- list(
    normality,
    stats,
    freq,
    diffs,
    age_diffs,
    corrs,
    filter(corrs, Variável1 == "DNA_corrigido15x")
)

data_file_names <- c(
    "01_normality-tests.csv",
    "02_descriptive-statistics.csv",
    "03_cat-variables-frequency.csv",
    "04_group-differences.csv",
    "05_differences-by-age.csv",
    "06_variables-correlations.csv",
    "07_DNA_corrigido15x-corrs.csv"
)

dir.create("output", showWarnings = FALSE)
for (i in seq_along(data_list)) {
    write_csv(data_list[[i]], paste0("output/", data_file_names[[i]]))
}

output_workbook <- createWorkbook()
walk2(data_list, data_file_names, ~ {
    addWorksheet(output_workbook, sheetName = .y)
    writeData(output_workbook, sheet = .y, .x)
})
saveWorkbook(output_workbook, "output/results.xlsx", overwrite = TRUE)
```

## Conclusão

### Acesso ao código da análise e aos dados

Esse projeto, com o código R acima, assim como os dados associados podem ser acessado no seguinte link:

### Limitações:

A análise ainda carece de toda a parte de visualização dos resultados e dos dados, a qual deveria incluir gráficos de barra, boxplot, matriz de correlação, entre outros.
